臺灣高等法院臺中分院民事判決　　　　 94年度上易字第165號
上　訴　人　葛麥哈特企業有限公司
法定代理人　丙○○
訴訟代理人　楊盤江律師
複　代理人　甘龍強律師
被　上訴人　甲○○
訴訟代理人　鐘登科律師
複　代理人　乙○○
上列當事人間請求遷讓房屋等事件，上訴人對於民國94年3月2日
臺灣臺中地方法院93年度訴字第874號第一審判決提起上訴，經
本院於94年8月3日言詞辯論終結，判決如下：
    主  文
上訴駁回。
第二審訴訟費用由上訴人負擔。
    事實及理由
甲、程序方面：
　　按訴狀送達後，原告不得將原訴變更或追加他訴；但擴張或
  　減縮應受判決事項之聲明者，不在此限，民事訴訟法第二百
    五十五條第一項第三款定有明文。本件被上訴人係起訴主張
    上訴人無權占有其所有之建物，應遷讓所有物並返還不當得
    利，惟其於起訴時就上訴人應返還不當得利之數額係請求按
    月以新台幣（下同）二萬二千零七十元計算，嗣於原審法院
    審理時，被上訴人減縮該不當得利之數額為按月以六千八百
    四十九元計算，核與前揭規定相符，應予准許，事涉程序，
    先予敘明。
乙、實體方面：
一、本件被上訴人主張:
    (一)坐落台中市○○區○○段一三地號、同段一三之三地號土
      地上之台中市○○區○○段九０八號建號即門牌編號台中
      市南屯區○○○○路十三號房屋，暨坐落台中市○○區○
      ○段一五地號土地上之台中市○○區○○段九五六號建號
      即門牌編號台中市南屯區○○○○路三九０號地下一樓之
      三號房屋，係被上訴人所有，詎上訴人明知其就系爭房屋
      並無任何合法使用權源，竟於被上訴人請求遷讓房屋之後
      ，迄今仍未將其所有物品自系爭房屋搬出，爰依民法物上
      請求權及不當得利之法律關係，請求上訴人自系爭建物遷
      出，並返還因占有系爭房屋而受有相當於租金之不當得利
      即每月給付被上訴人六千八百四十九元（原審共同被告張
      淑儀部分，經原審判決被上訴人敗訴，被上訴人就此部分
      並未聲明上訴）。
    (二)被上訴人於本院補稱：
      上訴人雖提出該公司所出具之扣繳憑證，以證明並主張
        上訴人與王啟樵間就系爭建物存有租賃關係，但上訴人
        提出之扣繳憑證，乃上訴人單方所製作，自不得以此即
        認定上訴人與王啟樵間就系爭建物存有租賃關係。另原
        審法院審理時，張淑儀固證稱係由伊出面代表上訴人洽
        談租賃事宜，然查系爭房屋為王啟樵所有，而上訴人公
        司實際上乃張淑儀與其張淑琳所共同經營（對外甚至以
        張淑儀為負責人），以當時張淑儀及王啟樵間情屬翁媳
        關係之情況，怎可能就系爭房屋與張淑儀所開設之公司
        約定租賃關係並收取租金。
      證人彭碧波於原審審理時到庭結證稱：「．．．大約從
        九十一年開始就沒有補稅問題。之前他有補稅的問題，
        我有幫他做查詢，大部分都是葛麥哈特公司租金的問題
        ，他就說，公司是他媳婦開的，他也沒有跟她收租金，
        為何要跟他算租金。他大概意思應該是說，自己的房子
        自己用，為何還要算租金。這樣的狀況有二、三年，我
        不記得第一次是什麼時候發生的，只記得很久了。」、
        「應該第一次發生時就有反映。因為他要補繳就會請我
        們幫他處理。因為當時我有跟他解釋，因為公司是營利
        單位，縱使公司有申報租金支出，而數額過低，國稅局
        也會依職權幫他們核定租金。」等語，此等證詞與證人
        王啟樵於原審證稱：「．．．系爭建物現在為葛麥哈特
        企業有限公司占有，是當初我兒子王以慶跟我說他們要
        用，那時被告葛麥哈特企業有限公司還沒有成立，因為
        系爭房屋為空屋，因為是自己人我就給他用，沒有出租
        ．．．八十五年開始我的所得中有一筆租金收入，我並
        不知道，所以我沒有申報，後來會計師告訴我有欠稅，
        我就去查才知道系爭房屋之收入，因為是自己人又沒有
        多少錢我就去繳納」等情相符，當可證明上訴人主張係
        向王啟樵承租系爭建物使用云云，絕非事實。
      證人即上訴人之股東王以慶於原審審理時證稱：「．．
        ．之前在公司是擔任電腦程式設計。」、「公司剛成立
        時尚未設立帳號，所以曾經以我的帳號進出款項，直到
        九十二年三、四月間，我不管公司業務，所以不知道公
        司有無使用我的帳戶。我因為擔任公司程式設計，所以
        我會接觸到公司的內帳。（提出公司從八十八年一月份
        至九十二年三月之電腦資料及支票存根、存簿兩本、及
        帳戶明細單兩份）依照前開資料顯示，被告葛麥哈特企
        業有限公司從沒有給付租金給我父親。」、「（被上訴
        人訴訟代理人：證人王以慶提供電腦資料從何而來？）
        公司小姐做完帳之後，會給我備份資料，將備份資料放
        在我自己的國照公司。」等語，而上訴人對證人王以慶
        所提出之前開資料，亦不加爭執其真正，亦可證明上訴
        人與王啟樵間確無租賃關係存在。
      綜上所述，上訴人確係無權占有系爭房屋，原審法院判
        決被上訴人本於物上請求權暨不當得利之法律關係，自
        得請求上訴人返還系爭房屋併返還相當於租金之不當得
        利，顯無違誤，爰為答辯聲明，求為判決：
        1.上訴駁回。
        2.訴訟費用由上訴人負擔。
二、上訴人對於：(一)坐落台中市○○區○○段一三地號、同段一
    三之三地號土地上之台中市○○區○○段九０八號建號即門
    牌編號台中市南屯區○○○○路十三號房屋，暨坐落台中市
    南屯區○○段一五地號土地上之台中市○○區○○段九五六
    號建號即門牌編號台中市南屯區○○○○路三九０號地下一
    樓之三號房屋，係被上訴人所有；(二)上揭系爭不動產現由上
    訴人占有使用等事實，固不加爭執，但以下列諸語為辯：
    (一)上訴人自八十四年十月起，向被上訴人之父親即系爭房屋
      之原所有權人王啟樵承租系爭房屋，被上訴人為王啟樵之
      受讓人，依八十九年五月五日修正施行前之民法第四百二
      十五條之規定，兩造間仍有租賃關係存在，上訴人非無權
      占有：上訴人於八十四年十月七日設立，當時即設址在台
      中市南屯區○○○○路十三號，原所有權人王啟樵係原審
      共同被告張淑儀之公公，上訴人之法定代理人丙○○則為
      張淑儀之胞妹，雙方因有此關係，乃由上訴人與王啟樵口
      頭約定以每月三千元、一年三萬六千元為租金，上訴人自
      非無權占有系爭房屋，被上訴人自不得請求遷讓。
    (二)兩造間既有租賃關係，被上訴人以上訴人無權占有為由，
      請求返還不當得利，顯無理由。況系爭房屋租金每月僅三
      千元，被上訴人請求每月六千八百四十九元，尤屬無據。
    (三)上訴人於本院補稱：
      上訴人確向王啟樵承租系爭房屋，有扣繳憑單、稅捐資
　　　　料及張淑儀之證詞可證：
        1.按八十八年四月二十一日修正公布、八十九年五月五
　　　　　日施行前之民法第四百二十五條規定：「出租人於租
  　　　　賃物交付後，縱將其所有權讓與第三人，其租賃契約
    　　　，對於其受讓人，仍繼續存在」。查上訴人於八十四
      　　年十月七日設立，當時即設址於台中市南屯區○○○
        　○路十三號，該屋之所有權人王啟樵為原審另一被告
          張淑儀（於八十一年一月間與王啟樵之子王以慶結婚
          ）之公公，上訴人之法定代理人丙○○為張淑儀之胞
          妹。於八十四年九、十月間，丙○○擬在台中市南屯
          區○○○○路十三號房屋（含文心南二路三０九號地
          下一樓之三）設立上訴人公司，經營有關音樂器材之
          買賣等業務，乃由張淑儀出面與王啟樵洽談租賃事宜
          ，雙方同住台中市南屯區○○○○路十二號（在租賃
          房屋之對面），當時張淑儀與王以慶感情良好，與王
          啟樵夫妻相處融洽，故王啟樵表示祇須支付少許租金
          即可，雙方乃談妥租金每月六千元（即每年七萬二千
          元），由張淑儀以支付菲傭之薪資三分之一即六千元
          抵付，租期自八十五年一月起算，不必訂書面租約。
          因王啟樵表示租金收入過高會課到稅，自八十八年起
          ，租金之申報乃降為每年三萬六千元，上開事實，業
          經張淑儀於原審結證在卷，與上訴人在原審提出之扣
          繳憑單所載相符，亦有王啟樵九十一年度綜合所得稅
          結算申報書所載租賃所得二０、五二０元及必要費用
          一五、四八０元，合計三六、０００元可稽，洵堪採
          信。
        2.雙方原先未有任何糾紛，直到九十三年二月間，王啟
　　　　　樵將房屋移轉登記給被上訴人（應屬虛偽登記），被
  　　　　上訴人向張淑儀及上訴人表示要調昇租金為每月二萬
    　　　二千零七十元，上訴人不同意，被上訴人始委由律師
      　　發函稱上訴人及丙○○無權占用，嗣提起本件訴訟。
        3.被上訴人為王啟樵之女，於九十三年二月二十三日才
　　　　　以所謂「買賣」為原因取得系爭房屋之所有權（是否
  　　　　果有「買賣」行為，仍有疑義），依上開民法第四百
    　　　二十五條規定，上訴人與王啟樵之租賃契約，對於被
      　　上訴人仍繼續存在，上訴人並非無權占有，被上訴人
        　自不得請求遷讓。
        4.倘上訴人無權占用系爭房屋，王啟樵為所有權人，家
　　　　　住對面，何以聽任上訴人從八十四年十月占有至九十
  　　　　三年二月間，而從未有任何表示，其誰能信。
        5.原判決未採信張淑儀之證詞，主要係認為證詞與上訴
　　　　　人在原審答辯狀所載租金之約定不符，且租金自八十
  　　　　八年起降為每月三千元，則菲傭薪資又如何分擔云云
    　　　，而未予採信。惟查：
          (1)上開證詞與答辯狀所載，大致相符，僅租金之支付
      　　　方式答辯狀所載過於簡略而已；至於自八十八年起
        　　租金降為每月三千元，乃配合王啟樵之要求，於扣
          　繳憑單上予以調降而已，並非實際上菲傭之薪資調
            降，張淑儀所稱：「後來他們反應會課到稅，所以
            就調降租金」，對此上訴人之訴訟代理人於原審已
            當場補充：「張淑儀所說調降租金只是報稅所需，
    　　　　實際上並沒有改變租金數額」。
          (2)王啟樵與王以慶於原審雖謊稱菲傭薪資由誰支付不
            知道，但其二人及王啟樵之配偶均未支付，難道菲
            傭不必付薪？顯係由張淑儀支付，再向上訴人取款
    　　　　或結算。另王以慶證稱菲傭最主要是帶小孩、閒暇
      　　　時幫忙理整家務，也會幫忙煮飯，而當時王啟樵夫
        　　妻與張淑儀夫妻同住，菲傭既幫忙整理家務及煮飯
          　，亦係為王啟樵夫妻及其他家人服務，由王啟樵負
            擔三分之一之薪資每月六千元，極為合理，益證張
            淑儀所述屬實。
        6.至於上訴人之內帳雖無租金之支出，因係由張淑儀以
　　　　　菲傭薪資抵付再結算之故，但係列在其他之支出項目
  　　　　內，此有上訴人八十五年及八十六年之營利事業所得
    　　　稅結算申報書，其上均記載「租金支出」，自不得徒
      　　憑內帳無租金支出，即認定上訴人未支付租金。
        7.上訴人自八十六年四月十五日起，向戎紹鑫承租台北
      　　市○○路○段五號一樓及地下停車位迄今，此有租賃
  　　　　契約書、扣繳憑單及廣告可證，足證上訴人確有租金
    　　　支出，但在內帳上則以其他科目列支，並非無租金支
      　　出之科目，即謂上訴人無租金支出。
      證人彭碧波、王啟樵及王以慶不利於上訴人之證詞，均
        不實在：
        1.彭碧波部分：
          (1)彭碧波證稱王啟樵個人之綜合所得稅結算申報書是
　　　　　　渠個人幫他填寫，惟卷附所得稅結算申報書八十五
  　　　　　年至九十年之所得稅結算申報書，至少有二人之不
    　　　　同筆跡，彭碧波稱均係其幫王啟樵填寫，顯與事實
      　　　不符，不足採信。此部分資料因原審未給閱，且原
        　　審亦未比對筆跡，致採信其不實之證詞。
          (2)彭碧波證稱王啟樵說自己的房子自己用，為何還要
　　　　　　算租金，這樣的狀況有二、三年。惟查上訴人自八
  　　　　　十五年起即申報付租金給王啟樵，這樣的狀況，顯
    　　　　非如彭碧波所述只「有二、三年」，亦證其證詞不
　　　      實。
          (3)其他有利於被上訴人之證詞，均不實在。
        2.王啟樵部分：
          (1)王啟樵為被上訴人之父，且為將系爭建物及土地移
　　　　　　轉登記給被上訴人之人，而其子王以慶目前因張淑
  　　　　　儀訴請離婚，由原審法院審理中，其證詞當然偏頗
　　　　    ，不足採信。
          (2)上訴人於八十四年七月七日，即設址於系爭台中市
　　　　　　南屯區○○○○路十三號一樓，有公司登記資料及
  　　　　　台中市政府營利事業登記證在卷可稽，王啟樵竟證
    　　　　稱「當初我兒子王以慶跟我說要用，那時被告葛麥
      　　　哈特企業有限公司還沒有成立，因為系爭房屋為空
        　　屋，因為是自己人我就給他用，沒有出租。至於現
          　在為何是被告葛麥哈特企業有限公司占有我不清楚
            」，等到上訴人訴訟代理人提示上訴人八十五年三
            月三十一日開幕之照片，其上有王啟樵夫妻，王啟
            樵始承認「開幕時我有去參加，幾乎全家都有去參
            加開幕」，顯然其稱不知上訴人何以占有系爭建物
            ，並非事實。
          (3)王啟樵為規避張淑儀以菲傭薪資抵付租金之事實，
　　　　　　竟稱不知道菲傭薪資由誰負擔，顯見其證詞不實。
          (4)此外，倘王啟樵無租金收入，何以要補稅？何以不
            要求上訴人支付應付之稅款？
        3.王以慶部分：
          (1)王以慶為被上訴人之胞兄，與張淑儀正因離婚涉訟
            ，其證詞偏袒被上訴人，本即不足採信。
          (2)王以慶為規避張淑儀以菲傭薪資抵付租金之事實，
　　　　　　竟稱不知道菲傭薪資由誰負擔，顯見其證詞不實。
      被上訴人請求返還不當得利之金額過高：
        被上訴人請求相當於租金之不當得利，係依土地法第九
        十七條第一項計算房屋租金之最高標準請求，惟查：
        1.「一、土地法第九十七條第一項規定之租金，係指同
　　　　　時承租基地及其建築物兩者而言。如僅承租基地或建
  　　　　築物時，自應分別按其申報價額計算其租金。本案僅
    　　　承租房屋，其租金亦僅以所承租之建築物申報價額年
      　　息百分之十為限。二、至同條所稱『建築物申報總價
　　　　　額』，係指依土地法第二十五條規定，由該管市縣地
  　　　　政機關估定之價額而言」，此有內政部六十六年六月
    　　　十一日台內地第七三九五００函可稽。
        2.上訴人承租使用之部分為台中市○○○○路十三號（
      　　建號九０八）、文心南二路三九０號地下一樓之三（
　　　　　（建號九五六）以及其座落之一三之三地號土地，至
  　　　　於一三及一五地號之土地，屬社區公共設施坐落之土
    　　　地（被上訴人登記之持分分別為十萬元分之五四六及
      　　十萬分之九），上訴人並未承租使用，原判決不察，
        　依被上訴人請求計算不當得利時，亦一併計算在內，
          自有違誤。
        3.此外，系爭房屋非在鬧區，原判決依被上訴人所請求
          之最高標準年息百分之十計算，亦屬過高。
      綜上所述，爰為上訴聲明，求為判決：
        1.原判決不利於上訴人部分廢棄。
        2.右廢棄部分，被上訴人第一審之訴及假執行之聲請均
          駁回。
        3.第一、二審訴訟費用，均由被上訴人負擔。
三、兩造不爭執之事實：
　　(一)坐落台中市○○區○○段一三地號、同段一三之三地號土
  　　地上之台中市○○區○○段九０八號建號即門牌編號台中
    　市南屯區○○○○路十三號房屋，暨坐落台中市○○區○
      ○段一五地號土地上之台中市○○區○○段九五六號建號
      即門牌編號台中市南屯區○○○○路三九０號地下一樓之
      三號房屋，原均為王啟樵所有，於九十三年二月二十三日
      移轉登記予被上訴人，現為被上訴人所有。
    (二)上揭系爭不動產現由上訴人占有使用。
    (三)上訴人於八十四年十月七日設立，當時即設址在台中市南
      屯區○○○○路十三號，原所有權人王啟樵係張淑儀之公
      公，上訴人之法定代理人丙○○則為張淑儀之胞妹。
    (四)於八十五年至九十年間，王啟樵都有在國稅局通知後去補
      稅（上訴人主張的租金部分）。
    以上兩造不爭執之事實，尚有該建物、土地登記謄本、相片
    、營利事業所得稅結算申報書及上訴人公司基本資料查詢單
    在卷可憑，則此部分之事實，自堪信為真實。
四、當事人爭點的論斷：本件所應審究者，厥為：(一)上訴人是否
    有權占有系爭房屋？即上訴人與王啟樵或被上訴人間，是否
    有租賃關係存在？(二)上訴人若無權占有系爭房屋，其所受之
    利益應如何計算等項而已，茲分述如下：
    (一)按當事人主張有利於己之事實者，就其事實有舉證之責任
      ，民事訴訟法第二百七十七條第一項前段定有明文。次按
      以無權占有為原因，請求返還所有物之訴，被告對原告就
    　其物有所有權存在之事實無爭執，而僅以非無權占有為抗
    　辯者，原告對於被告無權占有之事實，無舉證責任，被告
      應就其取得占有，係有正當權源之事實證明之，最高法院
      九十一年度台上字第二一八二號著有判決要旨足供參照。
      又主張法律關係存在之當事人，須就該法律關係發生所須
      具備之特別要件，負舉證責任；而租賃契約，係以當事人
      約定，一方以物租與他方使用收益，他方支付租金而成立
      。且當事人互相表示意思一致者，無論其為明示或默示，
      契約即為成立，民法第一百五十三條第一項定有明文；而
      租賃契約為諾成契約，當事人間如已就租賃契約必要之點
      即租賃物與租金互相表示一致，其租賃契約即為成立，不
      能因尚未訂立書面契約，而認尚未成立。本件上訴人主張
    　兩造間就系爭房屋，有租賃關係存在，既為被上訴人所否
      認，揆諸上開說明，則上訴人即應就兩造間曾約定，被上
      訴人或其前手王啟樵以系爭房屋租與上訴人使用收益，而
      上訴人支付租金之事實，負舉證責任，要屬當然。
    (二)上訴人主張兩造間有租賃契約之關係存在，無非以其所出
      具予王啟樵之各類所得扣繳暨免扣繳憑單，及王啟樵就該
      租金收入，亦申報為綜合所得收入為憑，然查：
      證人即駱白珠會計師事務所職員彭碧波於原審審理時到
        庭結證稱：「王啟樵是我們的客戶，他委託我們做記帳
      　事務，所得稅申報也是我們幫他處理。」、「我們幫王
        啟樵已經做了十幾年的會計業務，通常在申報期限之前
        ，王啟樵會將扣繳憑單交給我們，我們根據他的資料做
        申報，如果有補稅的資料，他也會委託我們處理。他之
        前經常要補稅，後來國稅局有提供個人所得資料，我們
        就建議他去申請，所以他最近幾年，大約從九十一年開
        始就沒有補稅問題。之前他有補稅的問題，我有幫他做
        查詢，大部分都是葛麥哈特公司租金的問題，他就說，
        公司是他媳婦開的，他也沒有跟她收租金，為何要跟他
        算租金。他大概意思應該是說，自己的房子自己用，為
        何還要算租金。這樣的狀況有二、三年，我不記得第一
        次是什麼時候發生的，只記得很久了。」、「（被上訴
        人訴訟代理人：王啟樵是什麼時候向證人反映為何沒收
        租金要補繳？）應該第一次發生時就有反映。因為他要
        補繳就會請我們幫他處理。因為當時我有跟他解釋，因
        為公司是營利單位，縱使公司有申報租金支出，而數額
        過低，國稅局也會依職權幫他們核定租金。」、「（上
        訴人訴訟代理人：王啟樵補稅原因為何？）因為王啟樵
        沒有申報租金收入。國稅局核定下來，就有顯示出兩筆
        租金收入，一筆是葛麥哈特（公司）申報的，一筆是國
        稅局依職權核定的。」、「（上訴人訴訟代理人：租金
        部分是否每年均是有兩筆補稅？）我記得是好幾年都有
        兩筆未申報租金收入的補稅，可是我不確信是否每年均
        是這樣。」等語，是依證人彭碧波之證詞，足證：
        1.王啟樵於申報綜合所得稅時，並未將上訴人所出具之
          扣繳憑單交付予會計師事務所申報租金收入，且於國
          稅局核定需補繳稅款時，亦質疑無租金收入為何需申
          報。
        2.證人彭碧波又向王啟樵解釋公司申報數額與國稅局依
          職權核定稅額之差異性，核與證人王啟樵於原審證稱
          ：「．．．系爭建物現在為葛麥哈特企業有限公司占
          有，是當初我兒子王以慶跟我說他們要用，那時被告
          葛麥哈特企業有限公司還沒有成立，因為系爭房屋為
          空屋，因為是自己人我就給他用，沒有出租．．．八
          十五年開始我的所得中有一筆租金收入，我並不知道
          ，所以我沒有申報，後來會計師告訴我有欠稅，我就
          去查才知道系爭房屋之收入，因為是自己人又沒有多
          少錢我就去繳納．．．」等情節尚屬相符。
        3.再稽諸前述兩造所不加爭執之於八十五年至九十年間
    　　　，王啟樵都有在國稅局通知後去補稅（上訴人主張的
      　　租金部分）之情節，與證人彭碧波所證「大約從九十
        　一年開始就沒有補稅問題」乙節，亦屬相符等情，自
          難僅以王啟樵就國稅局核定補稅未提出異議，即遽以
          該扣繳憑單認定王啟樵與上訴人間就系爭建物有租賃
          契約存在，至為灼然。
      證人即上訴人之股東王以慶於原審審理時證稱：「．．
        ．之前在公司是擔任電腦程式設計。」、「公司剛成立
        時尚未設立帳號，所以曾經以我的帳號進出款項，直到
        九十二年三、四月間，我不管公司業務，所以不知道公
        司有無使用我的帳戶。我因為擔任公司程式設計，所以
        我會接觸到公司的內帳。（提出公司從八十八年一月份
        至九十二年三月之電腦資料及支票存根、存簿兩本、及
        帳戶明細單兩份）依照前開資料顯示，被告葛麥哈特企
        業有限公司從沒有給付租金給我父親。」、「（被上訴
        人訴訟代理人：證人王以慶提供電腦資料從何而來？）
        公司小姐做完帳之後，會給我備份資料，將備份資料放
        在我自己的國照公司。」等語，而上訴人對證人王以慶
        所提出之前開資料，亦不加爭執，足認上訴人之內帳，
        並未有系爭建物租金之支出無訛。
      上訴人又抗辯系爭建物之租金，未從公司帳支出，係因
        張淑儀與王啟樵約定：家中所聘菲傭薪資，本應由張淑
        儀負擔三分之二，王啟樵負擔三分之一，然以該建物租
        金收入與王啟樵應支出之菲傭薪資相抵後，菲傭薪資全
        部由張淑儀給付云云，而張淑儀雖以證人身分附和上訴
        人之抗辯，然：
        1.此不僅為證人王啟樵所否認，且與上訴人先前主張「
          租金每年七萬二千元，於年初一次支付．．．自八十
        　八年起，租金再降為每年三萬六千元」不符。
        2.況菲傭薪資應屬固定、非浮動數額，然依上訴人之抗
          辯，自八十八年起，系爭建物每年租金降為三萬六千
          元（每月租金僅三千元），則菲傭薪資又係如何分擔
          ？
        3.再者，張淑儀並非上訴人之法定代理人，果如上訴人
          所主張，則該菲傭薪資之支出，又與上訴人何干？
        4.是上訴人此部分抗辯，既前後不一，且家中聘僱菲傭
          ，竟須由家人比例分攤，亦顯與常情不合；此外，上
          訴人又未能提出其他事證，以實其說，則其此部分之
          抗辯，自難憑採。
      上訴人固提出租賃契約書、扣繳憑單及廣告等文件，以
        證明其自八十六年四月十五日起，向戎紹鑫承租台北市
        ○○路○段五號一樓及地下停車位，足證上訴人確有租
　　　　金支出，但在內帳上則以其他科目列支，並非無租金支
      　出之科目，即謂上訴人無租金支出云云；惟查：
        1.上訴人與王啟樵間，並未訂有租賃契約書，且王啟樵
          亦否認有將系爭房屋出租予上訴人之事實，業如上論
          。
        2.上訴人之法定代理人丙○○為張淑儀之胞妹，張淑儀
          為王以慶之配偶，王以慶為王啟樵之子，王以慶復為
          上訴人公司之股東，上開關係亦為兩造所不加爭執，
          本院再參酌上揭證人彭碧波、王啟樵及王以慶之證述
          內容相互勾稽，認為本件與上訴人所提該租賃契約書
          之情節，非屬相同，尚不能比附援引，是此部分自不
          能執為有利於上訴人之認定，併予敘明。
      綜上，上訴人既未能舉證證明其曾給付租金予王啟樵，
        自難僅以其曾出具之扣繳憑單，遽認上訴人與王啟樵間
        ，就系爭建物有租賃關係存在，尚不待言，故被上訴人
        主張上訴人係無權占有系爭建物，應堪採信，則上訴人
        主張依八十八年四月二十一日修正公布、八十九年五月
        五日施行前之民法第四百二十五條規定：「出租人於租
　　　　賃物交付後，縱將其所有權讓與第三人，其租賃契約，
　    　對於其受讓人，仍繼續存在」之規定，據以對抗被上訴
      　人，尚屬無稽，自無待多論。
      至上訴人另抗辯其與王啟樵間，就系爭建物有使用借貸
        關係乙節，不僅為王啟樵所否認，縱該使用借貸關係確
        實存在，然使用借貸原屬貸與人與使用人間特定之債之
        關係，除第三人同意外，第三人並不受其拘束，使用借
        貸非如租賃之有民法第四百二十五條之規定，故物之原
        所有人將物借予他人使用，嗣將物移轉予第三人所有，
        該他人不得對第三人即物之現在所有人主張有使用借貸
        之權利，最高法院九十三年度台上字第一九四八號著有
        判決要旨足資參照。查本件系爭建物所有權既已移轉為
      　被上訴人所有，則上訴人仍執其與王啟樵間之使用借貸
        關係對抗被上訴人，於法難謂有據，併此敘明。
    (三)又無法律上之原因而受利益，致他人受損害者，應返還其
      利益，民法第一百七十九條前段定有明文。而依不當得利
      之法則請求返還不當得利，以無法律上之原因而受利益，
      致他人受損害為其要件，故其得請求返還之範圍，應以對
      方所受之利益為限，非以請求人所受損害若干為準，無權
      占有他人不動產，可能獲得相當於租金之利益，為社會通
      常之觀念，最高法院四十四年台上字第八０二號及同院六
      十一年台上字第一六九五號分別著有判例要旨足供參酌。
      經查：
      本件上訴人無權占有使用被上訴人之系爭建物，其無法
        律上之原因所受之利益，係「物之使用本身」，惟此項
        利益依其性質不能返還，故應返還其價額，至於此項價
        額，應依對於此種物之使用通常所應須支付之對價（租
        金）計算之。
      而城市地方房屋之租金，以不超過土地及其建築物申報
        總價額年息百分之十為限，此觀土地法第九十七條第一
        項規定自明。其中計算「土地申報總價額」之基準，依
        土地法施行法第二十五條、土地法第一百四十八條、平
        均地權條例第十六條等規定，係以土地所有權人依法所
        申報之地價為其法定地價，如土地所有權人未於公告期
        間申報地價者，則以公告地價百分之八十為其「申報地
        價」。是以，本院審酌系爭建物附近交通、繁榮程度及
        生活機能良好，建物屋齡約十年左右（八十三年興建）
        ，及上訴人利用系爭房屋之經濟價值與所受利益等情形
        ，認被上訴人主張上訴人應返還所受相當於租金之利益
        ，應以系爭建物之土地及其建築物申報總價額年息百分
        之十計算即每月六千八百四十九元（計算方式詳如附表
        一所示），尚稱允當，應予准許。上訴人抗辯稱被上訴
        人此部分之主張，尚屬過高乙節，尚難憑採。
      至上訴人另抗辯其中之一三及一五地號之土地，屬社區
　　　　公共設施坐落之土地，上訴人並未承租使用乙節，本院
  　　　斟酌系爭公共設施，既屬系爭建物之一部分，自屬上訴
    　　人一併使用之範圍，則原審據以計算不當得利之基礎，
      　尚無不合，是上訴人此部分之抗辯，亦不足採。
五、按所有人對於無權占有或侵奪其所有物者，得請求返還之；
    對於妨害其所有權者，得請求除去之；有妨害其所有權之虞
    者，得請求防止之，民法第七百六十七條定有明文。本件系
    爭建物為被上訴人所有，遭上訴人無權占有，已詳如前述，
    故被上訴人本於所有權，訴請上訴人應將系爭建物遷讓交還
    予被上訴人，並自起訴狀繕本送達上訴人之翌日即自九十三
    年四月二十九日起至返還系爭建物之日止，按月給付相當於
    租金之不當得利六千八百四十九元部分為有理由，應予准許
    。又兩造陳明願供擔保，聲請宣告假執行或免為假執行，經
    核尚無不合，自應分別酌定相當之擔保金額宣告之。從而原
    審判命上訴人應將系爭建物遷讓交還被上訴人，並判命上訴
    人如數給付相當於租金額之不得當利及法定遲延利息，並依
    兩造之聲請，分別酌定相當之擔保金額而為假執行及免為假
    執行之宣告，於法並無違誤。上訴意旨指摘原判決該部分不
    當，求予廢棄改判，為無理由，應予駁回。
六、本件事證已臻明確，兩造其餘攻擊防禦方法及所舉證據，與
    本件判決結果均無影響，爰不逐一論述，附此敘明。
七、據上論結，本件上訴為無理由，依民事訴訟法第449條第1項
    、第78條，判決如主文。
中　　華　　民　　國　　94　　年　　8　　月　　17   　日
                    民事第一庭審判長法　官  林陳松
                                    法　官  王重吉
                                    法　官  李寶堂
以上正本係照原本作成。
不得上訴。
                                    書記官  李妍嬅
中　　華　　民　　國　　94　　年　　8 　　月　　17　　日
                                        　　　　　　　Ｂ
附表一：不當得利計算式
┌────┬──┬────┬─────┬──┬────┬──────┬─────────┐
│南屯區  │土地│土地面積│*申報地價 │*10%│÷12個月│*持       分│=不當得利（元）／ │
│        │    │  (㎡)  │　（元）  │    │        │            │每月（四捨五入）  │
│        ├──┼────┴─────┤    │        │            │                  │
│豐功段  │建物│  或房屋現值（元）  │    │        │            │                  │
├────┼──┴──────────┼──┼────┼──────┼─────────┤
│ 908建號│          449,200         │*10%│÷12個月│*  1/1      │  　　3,743   　  │
├────┼───────┬─────┼──┼────┼──────┼─────────┤
│  13地號│   4,874      │ *3,686   │*10%│÷12個月│*546/100,000│   　　817    　　│
├────┼───────┼─────┼──┼────┼──────┼─────────┤
│13-3地號│    63        │ *4,000   │*10%│÷12個月│*  1/1      │  　　2,100   　　│
├────┼───────┴─────┼──┼────┼──────┼─────────┤
│ 956建號│          4,657,400       │*10%│÷12個月│*429/100,000│   　　167    　　│
├────┼───────┬─────┼──┼────┼──────┼─────────┤
│  15地號│   7,363.63   │ *4,043.2 │*10%│÷12個月│* 9/100,000 │    　　22    　　│
├────┼───────┴─────┴──┴────┴──────┼─────────┤
│合    計│                                                        │  　　6,849   　　│
└────┴────────────────────────────┴─────────┘
